臺灣高等法院臺中分院刑事判決　　　　　　　　　　九十年度上訴字第一一七一號
　　上　訴　人　臺灣台中地方法院檢察署檢察官
　　被　　　告　乙○○
　　選任辯護人　熊梓檳
　　　　　　　　楊國煜
右上訴人因被告違反著作權法案件，不服臺灣台中地方法院九十年度訴字第三八號中
華民國九十年五月十四日第一審判決（起訴案號：臺灣台中地方法院檢察署八十九年
度偵字第一七二三一號），提起上訴，本院判決如左：
    主      文
原判決撤銷。
乙○○以明知係侵害電腦程式著作財產權之重製物而仍作為直接營利使用之方法侵害
他人之著作權為常業，處有期徒刑壹年貳月，緩刑肆年。
    事      實
一、乙○○係台中市○區○○路三段一Ｏ六巷三之一號「天堂鳥電腦資訊社」之負責
    人，明知「石器時代」之電腦遊戲軟體，原為日商system supply 株式會社開發
    之網路遊戲軟體，屬於電腦多媒體創作，應歸類為視聽著作，並於民國（下同）
    八十八年十月二十七日，與丁○○○○位娛樂股份有限公司（下稱華義公司）訂
    立石器時代軟體之開發、製造、銷售同意契約書，授權華義公司得以在台灣及香
    港獨占該軟體之製造及販賣。華義公司取得授權後，進行該軟體之改作，使石器
    時代各項遊戲書面均中文化，改作後之「石器時代」中文版軟體具原創性，成為
    衍生著作，華義公司享有著作財產權。詎乙○○明知該資訊社之九十台電腦主機
    硬碟內業經不詳姓名之客戶灌入上開「石器時代」電腦遊戲軟體，竟自八十九年
    十月初起，未經華義公司之授權或同意，基於以直接營利為常業之犯意，以每小
    時向把玩之客戶收取新台幣（下同）二十五元至四十元不等費用之方式，出租予
    不特定人上網把玩，藉以牟取不法利益，並以此為業，侵害華義公司之權益。迨
    至同年十月七日下午三時三十分許，適有客戶王韋盛正在上開資訊社把玩上開「
    石器時代」遊戲時，為警持檢察官簽發之搜索票在前揭處所查獲，並扣得上開電
    腦主機九十台。
二、案經華義公司訴由台中市警察局第二分局報請台灣台中地方法院檢察署檢察官偵
    查起訴。
    理      由
一、訊據被告乙○○坦承係前開「天堂鳥電腦資訊社」之負責人及自八十九年十月初
    起有提供上開電腦設備、網路頻寬供客人把玩，每小時收費二十五元，及於同年
    十月七日下午有為警查扣上開電腦主機九十台等事實不諱，惟矢口否認有違反著
    作權法之犯行，辯稱：上開電腦主機僅有幾台有灌入「石器時代」電腦遊戲軟體
    ，並非每台均有灌入，且係客人所灌入，並非伊所灌。又該遊戲軟體係客人自己
    向告訴人華義公司購買光碟片及軟體後到伊店來玩的，伊店並未出租上開遊戲軟
    體供客人上網打玩。另伊係事後始知該遊戲軟體業經告訴人取得中文版著作財產
    權云云。但查右開犯罪事實業據告訴人指訴綦詳，核與證人即客戶王韋盛證述稱
    ：「我進入天堂鳥電腦資訊社後跟店員講要開電腦，店員即帶我至Ａ二０號電腦
    前，店員即開電腦讓我把玩，計費方式每小時四十元，我並未帶光碟片，遊戲都
    輸入在電腦硬碟內，只要開機就可以把玩」及「我於八十九年十月七日下午有至
    上開天堂鳥電腦資訊社去玩電腦遊戲，當時有玩『石器時代』遊戲軟體，我自己
    沒有帶光碟片，因同學告訴我說天堂鳥電腦資訊社有『石器時代』遊戲軟體可以
    玩，我才知道該資訊社有『石器時代』遊戲軟體，電腦螢幕桌面上有貼『石器時
    代』，我玩過的幾台都有。我雖有光碟片，但因該資訊社之電腦上網速度比較快
    ，家裡的電腦必較慢，所以我才到該資訊社去玩」等語均相符（見偵查卷第十一
    頁反面及原審卷第七十四頁至第七十七頁）。次查被告係上開天堂鳥電腦資訊社
    之負責人，且告訴人又係於八十八年十月二十七日即與日商system supply 株式
    會社訂立上開「石器時代」軟體之開發、製造、銷售同意契約書，衡情被告豈有
    不知上開「石器時代」電腦遊戲軟體業經告訴人取得中文版著作財產權之理？第
    查告訴人確於八十八年十月二十七日，與日商system supply 株式會社訂立「石
    器時代」軟體之開發、製造、銷售同意契約書，由該日商system supply 株式會
    社授權告訴人得以在台灣及香港獨占該軟體之製造及販賣，亦有開發、製造、銷
    售同意契約書日文及中文版等影本各一份在卷可稽。又告訴人取得授權後，進行
    該軟體之改作，使石器時代各項遊戲書面均中文化，改作後之「石器時代」中文
    版軟體具原創性，成為衍生著作，告訴人自享有著作財產權。矧查被告未經告訴
    人之同意或授權，擅自以每小時向客戶收取二十五元至四十元不等費用之方式出
    租上開「石器時代」電腦遊戲軟體，足見其主觀上具有營利之意圖甚明。再查被
    告雖辯稱並非前開九十台電腦主機均灌有上開「石器時代」遊戲軟體云云，惟查
    告訴代理人丙○○供稱：「當初我們查獲時問被告，被告說每一台都灌入該『石
    器時代』遊戲軟體」等語（見本院卷第六十四頁），證人王韋盛亦證稱：「因同
    學告訴我說天堂鳥電腦資訊社有『石器時代』遊戲軟體可以玩，我才知道該資訊
    社有『石器時代』遊戲軟體，電腦螢幕桌面上有貼『石器時代』，我玩過的幾台
    都有」等語，且苟該九十台電腦主機並非每台均灌有上開「石器時代」遊戲軟體
    ，被告豈會於營業時間將該九十台電腦主機均讓警方查扣？益見被告此部分所辯
    顯係避重就輕之詞，並不足取。至台中市警察局第二分局嗣雖以九十一年三月十
    三日中二分刑字第七二五三號函覆本院稱該天堂鳥電腦資訊社有部分電腦損壞不
    堪使用，店內只剩八十五台堪用經營，且均已未灌有「石器時代」遊戲軟體云云
    ，但查該分局係於九十一年二、三月間始至上開資訊社查證，距查扣時間約有一
    年四月之久，且該九十台電腦主機又均由被告保管，被告不免有刪除該「石器時
    代」遊戲軟體之舉，故並無法資為有利於被告之認定。此外復有卷附之現場照片
  十六張（見偵查卷第三十四頁至第四十一頁）及扣案（暫交被告保管）之上開電
    腦主機九十台等足稽。綜上所述，足證被告上開所辯顯係飾卸之詞，不足採信，
    是罪證明確，其犯行堪以認定。
二、按著作權法所保障者為思想或感情之表達方式，故相同表達方式之軟體，如均為
    著作人獨立之創作，其間無抄襲或重製之情事，均得就其著作主張著作權；因此
    功能相同或極為類似之軟體，不論其是否用不同的電腦語言寫成或用不同的邏輯
    流程寫成，亦不論其表達方式是否相同，如均為著作人獨立之創作，其間如無抄
    襲重製之情形，自均得就該軟體主張著作權。又所謂「衍生」乃延續別的東西，
    而生出新的東西，於創作之情形，乃係利用既有的著作，重新加以改作成一新著
    作，即為衍生著作。而所謂改作，即指用翻譯、編曲、改寫、拍攝影片或其他方
    法，就原先已經存在的著作，另外創作成一個新的著作，如將外文書翻譯成中文
    書，則該外文書是原著作，翻譯後的中文書即為衍生著作。查日本SYSTEM SUPPL
    Y 株式會社開發網路遊戲「石器時代」之電腦遊戲軟體，屬於電腦多媒體創作，
    應歸類為視聽著作，惟並非在台灣地區首次發行，亦未於日本國發行後三十日內
，在台灣地區發行，是以此項日本著作並不受我國著作權法之保護。然日本SYST
    EM SUPPLY 株式會社於八十八年十月二十七日，與告訴人訂立「石器時代」軟體
    之開發、製造、販賣許諾契約書，授權告訴人得以在台灣及香港獨占該軟體之製
    造及販賣，已如前述，告訴人取得授權後，為使國內民眾得以順利操作該套遊戲
    軟體，因此進行該軟體之改作，使「石器時代」各項遊戲畫面均中文化，是改作
    後之「石器時代」軟體，遊戲指令均以中文顯示，非屬抄襲，而將日文更改成中
    文復具有作者之獨特個性，已具有原創性，告訴人之改作既已獲得日本 SYSTEM
    SUPPLY株式會社之授權，則其擁有「石器時代」視聽著作之衍生著作權，允無疑
    義。
三、再查「石器時代」為網路遊戲，顧客於購得內含「石器時代」遊戲軟體程式之套
    裝光碟片後，必須依據說明書，先至告訴人公司遊戲網註冊成為會員，以便取得
    一組會員帳號及密碼，隨即進行光碟產品序號之註冊，完成後就取得三百點點數
    。顧客接著就可將「石器時代」之光碟片放入電腦光碟機內啟動自動安裝系統，
    安裝完畢，就可進入「石器時代」遊戲之網路首頁，而後輸入會員帳號及密碼，
    就可開始操作遊戲，待點數使用完畢，雖無需重新購置光碟片，惟仍要到告訴人
    公司各地經銷商或便利商店購買點數卡即可繼續上網遊戲；換言之，告訴人公司
    係靠販售內含「石器時代」遊戲軟體程式之光碟片及點數卡營利，是得以上網玩
    「石器時代」遊戲者，除必須係擁有「石器時代」光碟片之註冊會員外，尚須購
    買點數，故倘有未經授權使用重製告訴人公司改作之「石器時代」遊戲軟體程式
    者，而使他人不需購買該光碟片，只須購買點數卡即可操作遊戲，並藉此作為直
    接營利之使用者，即已侵害告訴人公司之著作財產權，併此敘明。
四、查被告係上開天堂鳥電腦資訊社之負責人，該店共有九十台電腦灌入上開「石器
    時代」電腦遊戲軟體，被告據以出租該電腦遊戲軟體，且每小時向客戶收取二十
    五元至四十元不等之費用，足見其係以此為業，賴以維生，為常業犯無疑。本件
    被告以著作權法第八十七條第五款之方法侵害他人著作權而犯有同法第九十三條
    第三款之罪，並以之為常業，核其所為係犯同法第九十四條之罪。公訴人認係犯
    同法第九十一條第二項之意圖出租而重製他人著作罪，起訴法條尚有未洽（詳如
    後述），惟因社會基本事實相同，應由本院變更起訴法條。原審疏未詳查，遽以
 上開電腦遊戲軟體並無證據證明係被告所重製，即為被告無罪之判決，核有違誤
    。檢察官上訴意旨執此指摘原判決不當，非無理由，應由本院將原判決予以撤銷
    改判。爰審酌被告犯罪之動機、目的、手段、所生危害及犯後態度等一切情狀，
    量處如主文第二項所示之刑，以示懲儆。又被告前未曾受有期徒刑以上刑之宣告
    ，有臺灣高等法院被告全國前案紀錄表一份在卷可稽，其因一時失慮，致罹刑典
    ，其經此刑之宣告後，應知警惕並無再犯之虞，本院認上開所宣告之刑以暫不執
    行為適當，故併予宣告緩刑四年，以勵自新。
五、又公訴人雖認被告於前開時間意圖出租而擅自將上開「石器時代」電腦遊戲軟體
    灌入上開九十台電腦主機內，係犯著作權法第九十一條第二項之意圖出租而擅自
    重製他人之著作罪云云。按犯罪事實應依證據認定之，無證據不得推定其犯罪事
    實；又不能證明被告犯罪者，應諭知無罪之判決，刑事訴訟法第一百五十四條、
    第三百零一條第一項前段分別定有明文。次按事實之認定，應憑證據，如未能發
    現相當證據，或證據不足以證明，自不能以推測或擬制之方法以為裁判基礎；又
    認定不利於被告之事實，須依積極證據，苟積極證據不足為不利於被告事實之認
    定時，即應為有利於被告之認定，更不必有何有利之證據（最高法院三十年上字
    第八一六號、四十年臺上字第八六號判例參照）。訊據被告矢口否認有意圖出租
    而擅自重製他人之著作之犯行，辯稱：上開九十台電腦主機內所灌入之「石器時
    代」電腦遊戲軟體係客人去玩後留存在電腦內，伊未去刪除，所以該主機內會有
    該遊戲軟體，並非伊所重製云云。查上開「石器時代」電腦遊戲軟體為時下一般
    青少年人所喜好之遊戲軟體，是一般青少年人至上開網路咖啡店打玩該遊戲軟體
    後未刪除而存留在該電腦主機內，非無可能，且證人王韋盛亦證稱：「我並未看
    到被告將上開『石器時代』電腦遊戲軟體灌入電腦主機內」等語。況本件復查無
    其他確切證據足以證明被告確有擅自重製上開遊戲軟體之犯行，殊不能以該九十
    台電腦主機內灌有上開電腦遊戲軟體，即推定係被告所為，是本件僅能證明被告
    有出租上開電腦遊戲軟體之犯行，並無證據證明上開電腦遊戲軟體係被告所重製
    ，併此敘明。
六、據上論斷，應依刑事訴訟法第三百六十九條第一項前段、第三百六十四條、第二
    百九十九條第一項前段、第三百條、著作權法第九十四條、刑法第十一條前段、
    第七十四條第一款，判決如主文。
本案經檢察官甲○○到庭執行職務。
中      華      民      國　    九十一     年     四      月    十六　　日
                                臺灣高等法院臺中分院刑事第八庭
                                      審判長法  官  羅　得　村
                                            法　官  陳  毓  秀
                                            法　官　劉　榮　服
右正本證明與原本無異。
如不服本判決應於收受送達後十日內向本院提出上訴書狀，其未敘述上訴之理由者並
得於提起上訴後十日內向本院補提理由書（均須按他造當事人之人數附繕本）。
                                            書記官  陳　俞　豪
中      華      民      國　    九十一     年     四      月    十七　　日
附錄論罪條文：
附錄法條：
著作權法第九十四條：
以犯第九十一條、第九十二條或第九十三條之罪為常業者，處一年以上七年以下有期
徒，得併科新臺幣四十五萬元以下罰金。
著作權法第九十三條第三款：
有下列情形之一者，處二年以下有期徒刑，得併科新台幣十萬元以下罰金：
一  侵害第十五條至第十七條規定之著作人格權者。
二  違反第七十條規定者。
三  以第八十七條各款方法之一侵害他人之著作權者。
著作權法第八十七條：
有下列情形之一者，除本法另有規定外，視為侵害著作權或製版權︰
一  以侵害著作人名譽之方法利用其著作者。
二  明知為侵害著作權或製版權之物而散布或意圖散布而陳列或持有或意圖營利而交
    付者。
三  輸入未經著作財產權人或製版權人授權重製之重製物或製版物者。
四  未經著作財產權人同意而輸入著作原件或其重製物者。
五  明知係侵害電腦程式著作財產權之重製物而仍作為直接營利之使用者。
                    　　　　　　　　　　　　　　　　　　　　　　　　　　Ｒ
